ACORDAO-COMPLETO-2516729

ACÓRDÃO 18091/2021 ATA 37/2021 - SEGUNDA CÂMARA

VISTOS, relatados e discutidos estes autos de atos de concessão de pensões civis, sob a responsabilidade do Ministério da Saúde, instituídas por Camillo Bengtson, Arcemiro Candido Cardoso, Antonio Alves Corgosinho Filho, Antonio de Azeredo Passos Filho e Francisco Ubirajara Morais Coutinho, ora apreciados para fins de registro. 
ACORDAM os Ministros do Tribunal de Contas da União, reunidos em Sessão da Segunda Câmara, diante das razões expostas pelo Relator, nos termos dos arts. 71, inciso III, da Constituição Federal, 1º, inciso V, e 39, inciso II, da Lei 8.443/1992, 259 e 260 do Regimento Interno do Tribunal de Contas da União, em:
9.1. considerar legais e autorizar o registro dos atos de concessão de pensões civis instituídas por Arcemiro Candido Cardoso (peça 4) , Antonio Alves Corgosinho Filho (peça 5) , Antonio de Azeredo Passos Filho (peça 6) e Francisco Ubirajara Morais Coutinho (peça 7) ;
9.2. considerar ilegal e negar registro ao ato de pensão civil instituída por Camillo Bengtson, em favor de Vanize Ferreira Bengtson (peça 3) , negando-lhe registro, em virtude da errônea aplicação do regime de proventos "sem paridade", em desacordo com o fundamento constitucional aplicável ao caso, que é o regime de paridade previsto no art. 6º-A da Emenda Constitucional 41/2003, nela incluído pela Emenda Constitucional 70/2012;
9.3. dispensar o ressarcimento das quantias indevidamente recebidas de boa-fé, consoante o Enunciado nº 106 da Súmula de Jurisprudência do TCU;
9.4. determinar ao Ministério da Saúde que:
9.4.1. faça cessar, no prazo quinze dias contados da ciência, os pagamentos decorrentes da parcela excedente de proventos ora impugnada, sob pena de responsabilidade solidária da autoridade administrativa omissa, nos termos do art. 262 do Regimento Interno/TCU;
9.4.2. emita novo ato de pensão civil em favor de Vanize Ferreira Bengtson, instituída por Camillo Bengtson (peça 3) , livre da irregularidade apontada, disponibilizando-o a este Tribunal, por meio do Sistema e-Pessoal, nos termos e prazos fixados na IN-TCU 78/2018;
9.4.3. no prazo de trinta dias, contados da ciência, disponibilize a este Tribunal, por meio do Sistema e-Pessoal, comprovante da data em que a interessada Vanize Ferreira Bengtson tomou conhecimento deste Acórdão, conforme art. 21, inciso I, da IN-TCU 78/2018;
9.5. dar ciência deste Acórdão ao órgão responsável pela concessão, informando que o teor integral da deliberação poderá ser obtido no endereço eletrônico www.tcu.gov.br/acordaos.

PENSÃO CIVIL, da unidade emissora MINISTÉRIO DA SAÚDE, enviados ao TCU pela unidade de controle interno CONTROLADORIA-GERAL DA UNIÃO para fins de análise e julgamento.

Segunda Câmara

Ministério da Saúde.

3. Interessados/Responsáveis:
3.1. Interessados: Donatilde Pereira Candido Cardoso (XXX.247.596-XX); Eunice Helena Costa Corgosinho (XXX.011.656-XX); Maria Amelia do Rosario de Azeredo Passos (XXX.224.426-XX); Maria Angela Lima Coutinho (XXX.311.936-XX); Vanize Ferreira Bengtson (XXX.456.936-XX).

13.1. Ministros presentes: Bruno Dantas (Presidente), Augusto Nardes, Aroldo Cedraz e Raimundo Carreiro (Relator).
13.2. Ministros-Substitutos presentes: Marcos Bemquerer Costa e André Luís de Carvalho.

RAIMUNDO CARREIRO

Trata-se de atos de concessão de pensões civis, emitidos pelo Ministério da Saúde, submetidos a este Tribunal para fins de exame de legalidade e registro.
2.	        As rotinas automáticas de análise, executadas no âmbito da Secretaria de Fiscalização de Integridade de Atos e Pagamentos de Pessoal e de Benefícios Sociais (Sefip) , não detectaram irregularidades, o que levou a unidade técnica a pronunciar-se pela legalidade e registro dos cinco atos analisados, instituídos por Camillo Bengtson (peça 3) , Arcemiro Candido Cardoso (peça 4) , Antonio Alves Corgosinho Filho (peça 5) , Antonio de Azeredo Passos Filho (peça 6) e Francisco Ubirajara Morais Coutinho (peça 7) .
3.	         Em sua manifestação regimental, o Ministério Público de Contas, representado pelo Procurador Júlio Marcelo de Oliveira, divergiu parcialmente da unidade técnica, conforme parecer transcrito a seguir, com ajustes de forma (peça 11) :
Trata-se de processo consolidado com cinco atos de pensões civis deferidas pelo Ministério da Saúde, com pareceres pela legalidade emitidos pelo controle interno e pela Secretaria de Fiscalização de Integridade de Atos e Pagamentos de Pessoal e de Benefícios Sociais - Sefip.
O servidor Camillo Bengtson  (peça 3) ingressou no serviço público em data anterior à promulgação da Emenda Constitucional 41/2003 e aposentou-se por invalidez em 1995.
Instituiu pensão em favor do cônjuge em 18/6/2016, ocasião em que já vigorava a Emenda Constitucional 70/2012, que acrescentou à EC 41/2003 o art. 6º-A e seu parágrafo único, in verbis:
Art. 6º-A. O servidor da União, dos Estados, do Distrito Federal e dos Municípios, incluídas suas autarquias e fundações, que tenha ingressado no serviço público até a data de publicação desta Emenda Constitucional e que tenha se aposentado ou venha a se aposentar por invalidez permanente, com fundamento no inciso I do § 1º do art. 40 da Constituição Federal, tem direito a proventos de aposentadoria calculados com base na remuneração do cargo efetivo em que se der a aposentadoria, na forma da lei, não sendo aplicáveis as disposições constantes dos §§ 3º, 8º e 17 do art. 40 da Constituição Federal.
Parágrafo único. Aplica-se ao valor dos proventos de aposentadorias concedidas com base no caput o disposto no art. 7º desta Emenda Constitucional, observando-se igual critério de revisão às pensões derivadas dos proventos desses servidores.
Assim, o benefício deveria observar o critério da paridade, no entanto, os seus valores estão sendo reajustados incorretamente pelos índices previdenciários, conforme se observa do fundamento legal constante do ato e-Pessoal:
PCIV-13 - CF/1988, art. 40, § 7º, inciso I (Redação dada pela EC 41/2003) , c/c MP 167/2004 (convertida na Lei 10.887/2004) - Pensão por morte, sem paridade, com valor do benefício igual ao valor da totalidade dos proventos do servidor falecido, até o limite máximo estabelecido para os benefícios do regime geral de previdência social de que trata o art. 201, acrescido de setenta por cento da parcela excedente a este limite, caso aposentado à data do óbito. Pensão sem paridade (vigência de 20/2/2004 a 12/11/2019) .
Consulta ao Siapenet revela que, de fato, os proventos estão sem paridade, conforme a ficha financeira de agosto de 2021 (EC 41/2003 - LEI 10.887/2004 - LEI 13.135/2015) .
Esta Corte de Contas, ao apreciar a representação acerca do 'estudo sobre a existência ou não de paridade com a remuneração do servidor ativo das pensões decorrentes de aposentadorias concedidas anteriormente à Emenda Constitucional - EC 41/2003, bem assim daquelas decorrentes das aposentadorias concedidas com base no art. 3º da mencionada emenda constitucional', prolatou o Acórdão 2553/2013-TCU-Plenário que decidiu, entre outras medidas, formular as seguintes orientações às unidades jurisdicionadas:
9.2. orientar os órgãos e entidades da Administração Pública Federal a observar as seguintes diretrizes na concessão de pensão:
 (...) 
9.2.3. constituem exceção à regra e continuam gozando do benefício de paridade (regra de exceção a partir da edição da Emenda Constitucional 41/2003) as pensões civis originadas por óbitos ocorridos a partir de 1º/1/2004 e que sejam decorrentes de:
 (...) 
9.2.3.2. aposentadorias por invalidez, para servidores que tenham ingressado no serviço público até 31/12/2003, com base no parágrafo único do art. 6.º-A da Emenda Constitucional 41/2003, incluído pela Emenda Constitucional 70/2012, observados os efeitos financeiros estipulados no art. 2º da EC 70/2012;
Transcreve-se, por oportuno, o voto condutor do Acórdão 6530/2014-TCU-Primeira Câmara, que tratou de caso semelhante:
5. Verifica-se que o ato de concessão em tela foi editado quando já se encontravam em vigência o art. 6º-A e seu parágrafo único, acrescidos à EC nº 41/2003 pela EC 70/2012, (...) 
6. Dessa forma, entendo que não é o caso de somente expedir determinação para que o órgão reveja a forma de atualização do benefício recebido pelo pensionista, mas de considerar o ato ilegal, de modo que seja enviado, via Sisac, novo ato devidamente corrigido relativamente ao seu fundamento legal, com indicação expressa da garantia da paridade entre os proventos da pensão e a remuneração do cargo que a instituidora inválida ocupava quando em atividade.
No caso vertente, a pensão civil não inclui, em seus fundamentos, a EC 70/2012, vigente na data da concessão do benefício, nem é reajustada pela regra da paridade. Em consonância com as decisões supracitadas, a concessão deve ser considerada ilegal.
Na edição do novo ato, com base na EC 70/2012, a origem deverá observar as diretrizes fixadas pelo Tribunal de Contas da União para o recálculo da parcela redutora, sempre que houver mudanças na remuneração que serve de base de cálculo da pensão, nos termos do Acórdão 1293/2018-TCU-Plenário, cujo sumário dispõe o seguinte:
IRREGULARIDADE NOS CRITÉRIOS DE CÁLCULO DAS PENSÕES COM PARIDADE CONCEDIDAS A PARTIR DE 20/2/2004. EQUÍVOCO NA APLICAÇÃO DO REDUTOR ESTABELECIDO NO ART. 40, § 7º, INCISOS I E II, DA CONSTITUIÇÃO FEDERAL E REGULAMENTADO PELA LEI 10.887/2004.
- Nas concessões de pensões civis com paridade concedidas a partir de 20/2/2004, o redutor previsto na Lei 10.887/2004 deve ser recalculado sempre que houver reajuste nos benefícios do Regime Geral de Previdência Social ou na remuneração do cargo do instituidor da pensão, incluindo parcelas remuneratórias criadas após a concessão da pensão que sejam extensíveis aos pensionistas, em respeito ao estabelecido no art. 40, § 7º, incisos I e II, da Constituição Federal, c/c o princípio da isonomia.
O ato foi encaminhado pelo controle interno em 2021, de modo que não houve o decurso do prazo de cinco anos previsto pelo Supremo Tribunal Federal, no âmbito do RE 636.553, para a apreciação de atos de natureza complexa, por parte do Tribunal de Contas da União.
Ante o exposto, o Ministério Público de Contas manifesta-se pela ilegalidade da pensão instituída por Camillo Bengtson (peça 3) e sugere determinar à unidade jurisdicionada que promova a revisão desta concessão, em observância ao art. 2º da EC 70/2012 e aos Acórdãos 2.553/2013 e 1.293/2018, ambos do Plenário, e encaminhe o novo ato, via e-Pessoal, para oportuna apreciação por este Tribunal.
Quanto aos demais atos, aquiesce à proposta oferecida nos autos pela unidade técnica.
É o Relatório.

não há

Procurador Júlio Marcelo de Oliveira.

PENSÕES CIVIS. MS. UM ATO ILEGAL, EM FACE DE INCORREÇÃO NA MODALIDADE DE REAJUSTES DE PROVENTOS. ATO EXPEDIDO SOB O REGIME DE REAJUSTES CONFORME OS ÍNDICES DE CORREÇÃO PREVIDENCIÁRIA DE BENEFÍCIOS (SEM PARIDADE), EMBORA SEU ENQUADRAMENTO CONSTITUCIONAL SEJA O REGIME DE PARIDADE. NEGATIVA DE REGISTRO. DETERMINAÇÕES. DEMAIS ATOS LEGAIS. CIÊNCIA.

PENSÃO CIVIL (PCIV)

Secretaria de Fiscalização de Integridade de Atos e Pagamentos de Pessoal e de Benefícios Sociais (Sefip).

Trata-se de atos de pensões civis emitidos pelo Ministério da Saúde, instituídos por Camillo Bengtson (peça 3) , Arcemiro Candido Cardoso (peça 4) , Antonio Alves Corgosinho Filho (peça 5) , Antonio de Azeredo Passos Filho (peça 6) e Francisco Ubirajara Morais Coutinho (peça 7) , ora apreciados para fins de registro.
2.	        O exame procedido pela Secretaria de Fiscalização de Integridade de Atos e Pagamentos de Pessoal e de Benefícios Sociais (Sefip) , baseado em análises automatizadas, não identificou irregularidades em nenhum dos atos, o que motivou a proposta de registro das cinco concessões.
3.	 Já o Ministério Público junto ao Tribunal, representado pelo Procurador Júlio Marcelo Oliveira, em exame mais detido, apurou que a pensão instituída por Camillo Bengtson  (peça 3) , em favor de Vanize Ferreira Bengtson (viúva) , foi concedida "sem paridade" de proventos com a remuneração dos servidores ativos, em desacordo com o fundamento constitucional aplicável ao caso, que é o regime de paridade previsto no art. 6º-A da Emenda Constitucional 41/2003, nela incluído pela Emenda Constitucional 70/2012, verbis:
Art. 6º-A. O servidor da União, dos Estados, do Distrito Federal e dos Municípios, incluídas suas autarquias e fundações, que tenha ingressado no serviço público até a data de publicação desta Emenda Constitucional e que tenha se aposentado ou venha a se aposentar por invalidez permanente, com fundamento no inciso I do § 1º do art. 40 da Constituição Federal, tem direito a proventos de aposentadoria calculados com base na remuneração do cargo efetivo em que se der a aposentadoria, na forma da lei, não sendo aplicáveis as disposições constantes dos §§ 3º, 8º e 17 do art. 40 da Constituição Federal.
Parágrafo único. Aplica-se ao valor dos proventos de aposentadorias concedidas com base no caput o disposto no art. 7º desta Emenda Constitucional, observando-se igual critério de às pensões derivadas dos proventos desses servidores.  (Grifei) .
4.	Referida pensão foi instituída em 18/6/2016, após a promulgação da EC 70/2012, publicada em 30/3/2012, quando o servidor encontrava-se aposentado por invalidez permanente, desde 30/01/1995  (peça 3) , o que faz incidir tal norma ao caso concreto.
5.	A conclusão do Parquet pela ilegalidade do ato deriva do fundamento utilizado no ato concessório disponibilizado a este Tribunal para fins de registro, assim consignado:
"PCIV-13 - CF/1988, art. 40, § 7º, inciso I (Redação dada pela EC 41/2003) , c/c MP 167/2004 (convertida na Lei 10.887/2004) - Pensão por morte, sem paridade, com valor do benefício igual ao valor da totalidade dos proventos do servidor falecido, até o limite máximo estabelecido para os benefícios do regime geral de previdência social de que trata o art. 201, acrescido de setenta por cento da parcela excedente a este limite, caso aposentado à data do óbito. Pensão sem paridade (vigência de 20/2/2004 a 12/11/2019) ."  (Grifei) .
6.	        O erro de fundamentação anotado vem ensejando reajustes nos proventos com base nos índices periódicos aplicáveis aos Regime Geral de Previdência Social, conforme verificado pelo Parquet de Contas, com base em consulta ao Sistema Siapenet sobre a ficha financeira da concessão relativa a agosto de 2021.
7.	Dito isso, não tenho reparos às análises e conclusões anotadas pelo Ministério Público de Contas, aqui incorporadas como razões de decidir, quanto à ilegalidade e negativa de registro ao ato instituído por Camillo Bengtson  (peça 3) , em favor de Vanize Ferreira Bengtson, e pela legalidade e registro dos demais atos.
8.	Anoto, por fim, que o caso em comento guarda estreita semelhança com o ato cujo registro foi negado por meio do recente Acórdão 12430/2021-TCU-Segunda Câmara, de minha relatoria.
	Do exposto, VOTO por que seja aprovado o Acórdão que ora submeto a este Colegiado.
TCU, Sala das Sessões, em 26 de outubro de 2021.
RAIMUNDO CARREIRO 
Relator